臺灣新北地方法院民事判決
110年度簡上字第12號
上  訴  人  黃湘娟  
訴訟代理人  林楊鎰律師
被上訴人    王金鋒  
上列當事人間請求侵權行為損害賠償事件，上訴人對於中華民國
109年11月12日本院三重簡易庭109 年度重簡字第1171號第一審
判決提起上訴，本院於111 年1月17日言詞辯論終結，判決如下
：
    主  文
上訴駁回。
第二審訴訟費用由上訴人負擔。
    事實及理由
一、上訴人起訴及上訴主張：
  ㈠上訴人前於民國106年9月1日與訴外人林俐均簽立合夥契約，
    並於同年月6日交付合夥款項新臺幣（下同）260萬元予林俐
    均，然林俐均於合夥期間均未將合夥事業之收支憑證交付上
    訴人查核，嗣後上訴人要求退夥，林俐均之母親即訴外人王
    亭又、繼父薛叡禧乃通知上訴人於107年4月22日晚間9時許
    至合夥廠房即新北市○○區○○街00巷0○0號取回入股款260萬元
    。然上訴人當日屆時抵達後，一開始看到王亭又、薛叡禧，
    過了1、2分鐘竟出現被上訴人、訴外人洪銘聰及1名黑衣男
    子，期間薛叡禧先向上訴人說話，但洪銘聰即叫薛叡禧閉嘴
    ，並稱由其處理就好，洪銘聰向上訴人稱「如果今日不簽協
    議書，不交50萬元，樓下有一些小弟，上訴人別想離開」，
    上訴人則向洪銘聰表示「我不是路得公司實際負責人，這是
    公司債務非我個人的，要我償還非常不合理」，但洪銘聰向
    上訴人說「今日這筆被上訴人委託我收的錢不論上訴人拿多
    少，我就是要拿一半，不可能出來喬事情而做白工」，當時
    上訴人僅為1人，為能平安離開現場，致不得已簽下拋棄因
    製作合夥事業假帳戶處以520萬元違約金之協議書，及交付5
    0萬元予被上訴人。
  ㈡被上訴人知悉路得公司實際負責人為關玉峰，上訴人僅是掛
    名負責人，且被上訴人乃靠行訴外人百康通運有限公司（下
    稱百康公司），係由百康公司與路得旅行社股份有限公司（
    下稱路得公司）簽立遊覽車租賃契約書，故債權債務關係存
    在於百康公司與路得公司之間，而非兩造之間。又路得公司
    於104年8月26日合計尚有50萬238元未清償百康公司，並協
    議以該未償數額之4成即20萬餘元於104年10月31日前付清，
    前開債務為百康公司數10台遊覽車所累積，而非被上訴人僅
    有1台靠行百康公司遊覽車之金額，遑論路得公司於104年9
    月25日匯入2萬1,062元予百康公司指定帳戶，而僅積欠百康
    公司18萬元，路得公司並於105年1月4日給付18萬元予百康
    公司，而由百康公司代表人陳炳君（嗣後更名為陳東林，以
    下稱陳東林）簽收，路得公司已清償積欠百康公司之所有債
    務，可徵上訴人若非被上訴人與洪銘聰、黑衣男子向上訴人
    脅迫，上訴人根本不可能當場交付50萬元予被上訴人。
　㈢上訴人係遭脅迫始交付50萬元予被上訴人，乃欠缺目的性增
    加他人財產，為非給付型不當得利，應由被上訴人舉證其受
    有利益之法律上原因，而被上訴人並未證明其與上訴人間有
    借款關係，足徵被上訴人無法律上原因受有利益50萬元，上
    訴人自得依民法第179條規定得請求被上訴人返還50萬元。
    又被上訴人脅迫上訴人交付50萬元，亦為民法第184條第1項
    前段之侵權行為，上訴人得依該條規定請求被上訴人返還上
    訴人所受損害50萬元。爰依民法第179條、第184條第1項前
    段規定請求為擇一判決等語。
二、被上訴人則以：上訴人係自行將50萬元交給被上訴人，因為
    上訴人欠錢，被上訴人有簽還款證明書給上訴人，上訴人還
    錢那天不是被上訴人跟上訴人講話，都是洪銘聰幫被上訴人
    向上訴人協調的，兩造間債務與百康公司無關等語，資為抗
    辯。　
三、上訴人於原審聲明：被上訴人應給付上訴人50萬元，及自10
    7年4月22日起至清償日止，按週年利率5%計算之利息。原審
    對於上訴人之請求為上訴人敗訴之判決，上訴人不服提起上
    訴，並聲明：㈠原判決廢棄。㈡被上訴人應給付上訴人50萬元
    ，及自107年4月22日起至清償日止，按週年利率5%計算之利
    息。被上訴人則於本院聲明：上訴駁回。　
四、本院之判斷：
　　上訴人主張其遭被上訴人夥同洪銘聰、黑衣男子共同脅迫而
    於107年4月22日交付現金50萬元，且兩造間無任何債權債務
    關係，被上訴人受領50萬元係受有不當得利，並屬侵權行為
    ，應依民法第179條或第184條第1項前段規定給付50萬元予
    上訴人等語。被上訴人固未否認於前開時間取得上訴人交付
    之50萬元，然就其應否返還上訴人，則以前揭情詞置辯。是
    本件兩造爭執所在厥為：㈠上訴人是否遭脅迫而交付50萬元
    ？㈡被上訴人有無不當得利或侵權行為？經查：
　㈠上訴人是否遭脅迫部分：
　⒈按當事人主張有利於己之事實者，就其事實有舉證之責任，
    民事訴訟法第277條前段定有明文。上訴人主張遭被上訴人
    與洪銘聰、黑衣男子共同脅迫始交付50萬元乙節，為被上訴
    人所否認，依前開規定，自應由上訴人就其遭脅迫之事實負
    舉證之責。
　⒉而查，上訴人雖提出路得公司與百康公司簽立之遊覽車租賃
    契約書、「百康通運--應付帳款餘額」、路得公司之彰化銀
    行帳戶107年8月14日網路匯款2萬1,062元查詢資料、陳東林
    於105年1月4日簽收18萬元之領款收據、路得公司解散登記
    之公司變更登記表、臺灣臺北地方法院106年7月4日北院隆1
    05司執福字第106701號函文等件為佐（見原審卷第45頁至第
    72頁），主張被上訴人係靠行於百康公司，兩造間並無債權
    債務關係，且路得公司積欠百康公司債務已經全數清償，路
    得公司並經債權人向法院聲請強制執行，所有債權人均為不
    足額清償，上訴人若非遭被上訴人與洪銘聰、黑衣男子共同
    脅迫，上訴人豈可能自願將個人所有之50萬元交付予被上訴
    人云云。然觀諸前開「百康通運--應付帳款餘額」雖記載未
    付餘款餘額總計50萬238元，然僅蓋有路得公司大小章，並
    無百康公司之大小章（見原審卷第47頁），且證人陳東林於
    原審證稱其並未看過此份文書（見原審卷第113頁），則路
    得公司與百康公司是否有全數債務50萬237元以未付餘額4成
    即20萬餘元結算之協議存在，實非無疑，況其上已記載「倘
    若本公司恢復業務經營，將優於市場價格承租貴行車輛，『
    折抵餘款』。」甚明，自無從以路得公司嗣後陸續清償2萬1,
    062元、18萬元，即認路得公司對百康公司之債務已全數清
    償完畢。又路得公司既已解散，且名下財產業經強制執行後
    仍無法清償全部債務，則路得公司債權人向路得公司負責人
    要求出面解決債務，並無與常情相違之處，故上訴人為路得
    公司登記負責人，經被上訴人催討後以自己財產清償路得公
    司債務，仍難逕認其必係遭脅迫所致。況上訴人前曾對被上
    訴人、洪銘聰提出妨害自由告訴，然經臺灣新北地方檢察署
    檢察官以108年度偵續一字第113號為不起訴處分確定（下稱
    系爭偵查案件），此有系爭偵查案件之不起訴處分書在卷可
    憑（見本院卷第183頁至第188頁），並經本院職權調取系爭
    偵查卷宗核閱無訛，則上訴人主張遭被上訴人與洪銘聰、黑
    衣男子共同脅迫而交付50萬元予被上訴人云云，應非可採。
　⒊至於被上訴人固曾於原審稱「上訴人欠我錢」、「我的債務
    跟百康公司沒有關係」等語（見原審卷第93頁、第129頁）
    ，於本院時則稱「當初我跑旅行社的車子好幾個月都沒有拿
    到錢，旅行社欠我的金額超過50萬元，我跟其他的遊覽車司
    機、導遊有去找過上訴人」等語（見本院卷第193頁），然
    參酌被上訴人於系爭偵查案件偵訊初始即稱：我是去要遊覽
    車的債務，大約已經欠了3、4年了，我是遊覽車司機，當初
    靠行在百康，而百康當時有跟路得公司合作，當天是洪銘聰
    通知我去的，告訴人（即上訴人）本來欠我60幾萬，當天協
    商成用50萬元解決等語（見系爭偵查案件107年度偵字第230
    27號卷第57頁反面），可知被上訴人認知其個人靠行於百康
    公司，故其個人遊覽車車資債權與百康公司無關，且係因路
    得公司積欠其個人遊覽車車資而向上訴人催討，故被上訴人
    於原審陳述之真意應非上訴人個人積欠其遊覽車車資以外之
    債務，其前後所稱上訴人交付50萬元之原因並無不同，無猶
    以此為不利於被上訴人之認定。　
　⒋又上訴人雖否認路得公司積欠被上訴人遊覽車車資達50萬元
    以上，且證人陳東林於原審證稱路得公司並無積欠百康公司
    債務等情。然證人陳東林已否認看過「百康通運--應付帳款
    餘額」，如前所述，故路得公司與百康公司間債務數額顯無
    法以前開文書作為認定，亦無從據此推論路得公司積欠被上
    訴人之遊覽車車資不可能達50萬元以上。又證人陳東林既不
    知悉「百康通運--應付帳款」之存在，自無法認定其於原審
    證稱路得公司未積欠百康公司債務等語，係指路得公司與百
    康公司間債權債務乃以前開文書所載欠款數額4成結算，路
    得公司嗣後並已全數清償之事實，故仍難認上訴人並無為路
    得公司清償遊覽車車資50萬元予被上訴人之動機存在，而謂
    上訴人係遭被上訴人與洪銘聰、黑衣男子共同脅迫始交付50
    萬元予被上訴人，上訴人前開主張仍無可採。
　㈡被上訴人有無不當得利或侵權行為部分：
　⒈按無法律上之原因而受利益，致他人受損害者，應返還其利
    益，民法第179條前段定有明文。又按不當得利依其類型可
    區分為「給付型之不當得利」與「非給付型不當得利」，前
    者係基於受損人有目的及有意識之給付而發生之不當得利，
    後者乃由於給付以外之行為（受損人、受益人、第三人之行
    為）或法律規定所成立之不當得利（101年度台上1722號判
    決意旨參照）。上訴人固主張其係遭脅迫始交付50萬元予被
    上訴人，被上訴人所受乃「非給付型不當得利」云云，惟上
    訴人就其遭脅迫乙節並未能舉證以實其說，如前所述，自難
    認定被上訴人收取50萬元乃「非給付型不當得利」。又上訴
    人自承其係自王亭又、薛叡禧退還之260萬元中拿出50萬元
    交付被上訴人（見本院卷第261頁），依前開說明，應由上
    訴人就其給付欠缺給付目的及意識之要件事實負舉證責任。
    然上訴人為路得公司登記負責人，且上訴人提出之證據無法
    認定路得公司已清償對百康公司之債務，上訴人亦非無以個
    人財產向路得公司債權人清償債務之可能，已如前述，故上
    訴人為路得公司代償積欠被上訴人遊覽車車資，而交付50萬
    元予被上訴人，難認其給付乃欠缺給付目的及意識所為，其
    給付並非無法律上之原因，故上訴人依民法第179條規定請
    求被上訴人返還50萬元，應非有據。
　⒉次按因故意或過失，不法侵害他人之權利者，負損害賠償責
    任，民法第184條第1項前段定有明文。上訴人主張其遭被上
    訴人與洪銘聰、黑衣男子共同脅迫而交付50萬元，被上訴人
    對其有侵權行為乙節，因上訴人未能舉證其係遭脅迫而交付
    50萬元，則上訴人主張被上訴人應依前開規定負侵權行為損
    害賠償責任，並返還50萬元予上訴人，亦屬無據。
五、綜上所述，被上訴人取得上訴人交付之50萬元並非不當得利
    ，亦無侵害上訴人50萬元之侵權行為。從而，上訴人依民法
    第179條、第184條第1項前段規定，請求被上訴人給付50萬
    元，及自107年4月22日起至清償日止，按週年利率5%計算之
    遲延利息，為無理由，不應准許。原審為上訴人敗訴之判決
    ，理由雖與本院略有不同，惟結論並無二致，仍應予以維持
    。上訴人指摘原判決不當，求予廢棄改判，為無理由，應駁
    回其上訴。
六、兩造其餘之攻擊或防禦方法及未經援用之證據，經本院斟酌
    後，認為均不足以影響本判決之結果，自無逐一詳予論駁之
    必要，併此敘明。
七、據上論結，本件上訴為無理由，依民事訴訟法第436 條之1
    第3 項、第463 條、第449 條第1 　　
中　　華　　民　　國　　111 　年　　2 　　月　　21　　日
                  民事第四庭    審判長法　官 張筱琪
　　　　　　　　　
　　　　　　　　　                    法  官 林琮欽
　　　　　　　　　
　　　　　　　　　                    法  官 莊佩頴
以上正本係照原本作成
本判決不得上訴
中　　華　　民　　國　　111 　年　　2 　　月　　21　　日
                            書記官　李瑞芝